臺灣高雄地方法院民事判決　　　　　　 100年度訴字第1702號
原　　　告　古丁文
　　　　　　古傑文
　　　　　　古登羽即古盡詳
被　　　告　國泰人壽保險股份有限公司
法定代理人　熊明河
訴訟代理人　魏瓷生
上列當事人間債務人異議之訴事件，本院民國於100 年12月15日
言詞辯論終結，判決如下：
  主      文
本院一百年度司執字第四二五八五號清償債務強制執行事件，對
於原告古傑文所為之強制執行程序應予撤銷。
原告其餘之訴駁回。
訴訟費用由被告負擔三分之一，餘由原告負擔。
  事實及理由
一、原告主張：訴外人古陳秋香生前向被告借款新臺幣（下同）
    190 萬元，並以其所有坐落高雄市○○區○○段2075地號地
    號土地，及其上同段11047 、11048 建號建物（下稱「系爭
    抵押不動產」）設定第一順位抵押權予被告。嗣古陳秋香於
    民國87年4 月28日死亡，原告3 人均未於法定期間內為限定
    或拋棄繼承。被告以其繼承人即原告3 人為相對人，聲請拍
    賣抵押物受償後，再執本院95年度執字第45763 號債權憑證
    ，就原告古傑文對第三人和桐通運股份有限公司之薪資債權
    ，暨原告古登羽所有，坐落高雄市○○區○○段268-15、26
    8-16及同段272 地號之土地（下稱「系爭土地」）應有部分
    為強制執行。惟原告古丁文、古傑文於繼承開始時，均係限
    制行為能力人，原告古登羽與古陳秋香長年分居，未同居共
    財，於繼承開始時無法知悉繼承債務之存在，因此均未辦理
    拋棄或限定繼承。又原告3 人僅繼承系爭不動產，並已被告
    拍賣取償，如由被告繼續執行原告古丁文、古傑文之薪資債
    權及古登羽之固有財產即屬顯失公平，為此爰依強制執行法
    第14條第1 項規定，提起本件債務人異議之訴等語。並聲明
    請求：(一)確認被告對原告所有新臺幣（下同）2,759,142 元
    之債權，於超過原告繼承古陳秋香財產範圍之部分不存在。
    (二)本院100 年度司執字第42585 號清償債務強制執行事件，
    於超過原告繼承古陳秋香遺產範圍之強制執行程序應予撤銷
    。(三)訴訟費用由被告負擔。
二、被告則以：原告古登羽為古陳秋香借款之連帶保證人。且原
    告3 人於古陳秋香死亡後，繼承系爭不動產並出租予他人，
    受有租金之利益。況古陳秋香生前向被告投保「美滿人生31
    2 」人壽保險，其死亡後，原告古登羽於87年5 月15日向被
    告領取身故保險金20萬元，由原告3 人繼續履行繼承債務，
    並無顯失公平等語為辯。並聲明：(一)駁回原告之訴。(二)訴訟
    費用由原告負擔。
三、兩造不爭執之事實：
  (一)古陳秋香生前以其夫即原告古登羽為連帶保證人，向被告借
    款190 萬元，並以其所有系爭抵押不動產設定第一順位抵押
    權予被告。
  (二)原告古丁文、古傑文為古陳秋香之子，分別於70年2 月9 日
    、72年9 月14日出生。嗣古陳秋香於87年4 月28日死亡，系
    爭抵押不動產為唯一遺產，原告3 人為繼承人，且均未辦理
    拋棄或限定繼承，原告古丁文、古傑文於繼承開始時，並均
    為限制行為能力人。
  (三)被告持本院93年度拍字第506 號裁定准予拍賣抵押物裁定，
    向本院聲請拍賣系爭抵押不動產，嗣該不動產以102 萬元拍
    定，經抵充後，現尚餘2,759,142 元，及其中190 萬元及自
    96年5 月17日起之利息、違約金未受償。
  (四)被告於古陳秋香死亡後，另以同一債權，聲請對原告3 人核
    發本院93年度促字第42128 號及95年度促字第63826 號支付
    命令確定，並於核發本院95年度執字第45763 號債權憑證後
    ，持該債權憑證，聲請執行原告古丁文對第三人先鋒保全股
    份有限公司（下稱「先鋒公司」）、宏策系統顧問有限公司
    （下稱「宏策公司」）之薪資債權；古傑文對第三人和桐通
    運股份有限公司（下稱「和桐公司」）之薪資債權；暨原告
    古登羽所有系爭土地應有部分。經本院民事執行處以100 年
    度司執字第42585 號清償債務強制執行事件，扣押古傑文對
    第三人和桐公司之薪資債權；暨查封原告古登羽所有系爭土
    地應有部分，現執行程序尚未終結。另第三人先鋒公司及宏
    策公司，則均以原告古丁文業已離職為由聲明異議，其中先
    鋒公司部分，業經本院民事執行處於100 年6 月2 日撤銷扣
    押命令。
四、得心證之理由：本件依兩造之陳述，爭執之重點應為：(一)原
    告古丁文、古傑文主張依民法繼承編施行法第1 之1 條第2
    項之規定，僅以所得遺產為限負清償責任，有無理由？(二)原
    告古登羽主張依民法繼承編施行法第1 之3 條第4 項之規定
    ，僅以所得遺產為限負清償責任，併訴請確認被告對其債權
    於超過繼承遺產範圍之部分不存在，有無理由？(三)原告古丁
    文、古傑文得否訴請確認被告對其2 人所有債權，於超過繼
    承遺產範圍之部分不存在？
五、經查：
  (一)原告古丁文、古傑文主張依民法繼承編施行法第1 之1 條第
    2 項之規定，僅以所得遺產為限負清償責任，有無理由？
  按97年1 月2 日修正公布民法第1153條第2 項規定：「繼承
    人為無行為能力人或限制行為能力人對於被繼承人之債務，
    以所得遺產為限，負清償責任。」又依97年1 月2 日公布增
    訂之民法繼承編施行法第1 條之1 第2 項規定：「繼承在民
    法繼承編中華民國96年12月14日修正施行前開始，繼承人於
    繼承開始時為無行為能力人或限制行為能力人，未能於修正
    施行前之法定期間為限定或拋棄繼承，由其繼續履行繼承債
    務顯失公平者，於修正施行後，得以所得遺產為限，負清償
    責任」。是繼承於上開新法修正前開始，且繼承時為無行為
    能力人或限制行為能力人，未於法定期間為限定或拋棄繼承
    ，而由繼承人繼續履行繼承債務顯失公平者，繼承人得以所
    得遺產為限，負清償責任。而所謂「由其繼續履行繼承債務
    顯失公平」，應以繼承人與繼承債務發生之關連性、繼承人
    有無於繼承開始前自被繼承人處取得財產，及取得多寡等，
    為判斷之準據。換言之，債務之發生與繼承人有直接關連者
    ，若由繼承人繼承該債務，即非顯失公平；又被繼承人曾於
    繼承開始前贈與繼承人逾所負債務之財產，亦可認非顯失公
    平。反之，若繼承人與繼承債務之發生並無直接關連，或被
    繼承人未曾於繼承開始前，贈與繼承人逾所負債務之財產，
    依繼承人之經濟狀況，承受繼承債務將影響其生存權及人格
    發展者，倘令繼承人就被繼承人債務負完全之清償責任，自
    屬顯失公平。
  查原告古丁文、古傑文2 人為古陳秋香之子，分別於70年2
    月9 日、72年9 月14日出生。嗣古陳秋香於87年4 月28日死
    亡，其2 人為繼承人，於繼承開始時，均為限制行為能力人
    ，且均未辦理拋棄或限定繼承等節，為兩造所不爭執，並有
    原告古丁文、古傑文之戶籍謄本在卷可稽，故本件符合前揭
    條文所定「繼承在民法繼承編中華民國96年12月14日修正施
    行前開始，繼承人於繼承開始時為無行為能力人或限制行為
    能力人，未能於修正施行前之法定期間為限定或拋棄繼承」
    之情形。
  又古陳秋香生前以其夫即原告古登羽為連帶保證人，向被告
    借款190 萬元，並以其所有系爭抵押不動產設定第一順位抵
    押權予被告。該不動產為古陳秋香唯一遺產，經被告持本院
    93年度拍字第506 號裁定准予拍賣抵押物裁定，向本院聲請
    拍賣系爭抵押不動產，並以102 萬元拍定，經抵充後，現尚
    餘2,759,142 元，及其中190 萬元及自96年5 月17日起之利
    息、違約金未受償等節，除有遺產稅免稅證明書在卷可佐外
    ，並經本院依職權調取本院95年度執字第45763 號拍賣抵押
    物事件核閱無誤。而本件並無證據證明上開債務與原告古丁
    文、古傑文有直接關連，且查無古陳秋香於死亡前曾贈與原
    告古丁文、古傑文財產，亦有財政部國稅局100 年11月7 日
    函文在卷可稽（見本院卷頁102 ）。又系爭抵押不動產自93
    年3 月間起至94年3 月間止，雖有出租予第三人，惟每月租
    金僅3,000 元，該不動產經拍定後，價值復顯低於上開債務
    ，致使上開債務現尚留有2,759,142 元，及其中190 萬元及
    自96年5 月17日起之利息、違約金未受償，原告古丁文、古
    傑文2 人，復均屬受薪階級，99年度薪資所得分別約34萬元
    及73萬元，有稅務電子閘門財產所得調件明細表附卷可稽（
    見本院卷頁24）。因之，如由其2 人繼續履行上開繼承債務
    ，原告古丁文、古傑文即須以自己固有財產即薪資清償，顯
    然影響其生活而顯失公平，其2 人主張以所得遺產負為限，
    負清償責任，自有所據。被告抗辯由其2 人繼續履行債務並
    未顯失公平等云云，自不足採。
  又被告於古陳秋香死亡後，另以同一債權，聲請對原告3 人
    核發本院93年度促字第42128 號及95年度促字第63826 號支
    付命令確定，並於核發本院95年度執字第45763 號債權憑證
    後，持該債權憑證，聲請執行原告古丁文對第三人先鋒公司
    、宏策公司之薪資債權；古傑文對第三人和桐公司之薪資債
    權；暨原告古登羽所有系爭土地應有部分。經本院民事執行
    處以100 年度司執字第42585 號清償債務強制執行事件，扣
    押古傑文對第三人和桐公司之薪資債權；暨查封原告古登羽
    所有系爭土地應有部分，現執行程序尚未終結。另第三人先
    鋒公司及宏策公司，則均以原告古丁文業已離職為由聲明異
    議，其中先鋒公司部分，業經本院民事執行處於100 年6 月
    2 日撤銷扣押命令，有本院100 年度司執字第42585 號清償
    債務強制執行事件卷可稽。因本件原告古傑文得以所得遺產
    負為限負清償責任，業如前述，則其主張本院100 年度司執
    字第42585 清償債務強制執行事件，對其所為之強制執行程
    序應予撤銷，即有所據。至原告古丁文雖亦得主張以所得遺
    產為限負清償責任，惟本院100 年度司執字第42585 清償債
    務強制執行事件，對於其所為之強制執行程序，業因第三人
    先鋒公司及宏策公司聲明異議，其中先鋒公司部分，並經本
    院民事執行處於100 年6 月2 日撤銷扣押命令，已如前述，
    則此部分即無再庸再予撤銷。另宏策公司部分，因債權人即
    被告未認該公司異議不實，並依強制執行法規定對該公司起
    訴，故此部分扣押命令，事實上並未生扣押之效果，應另由
    執行法院依強制執行法第120 條第3 項，於第三人宏策公司
    聲請時，撤銷執行命令，而非得由本院於本件訴訟程序撤銷
    。原告古丁文於本件請求撤銷本院100 年度司執字第42585
    清償債務強制執行事件，對其所為之強制執行程序，自無必
    要。
  (二)原告古登羽主張依民法繼承編施行法第1 之3 條第4 項之規
    定，僅以所得遺產為限負清償責任，併訴請確認被告對其債
    權於超過繼承財產範圍之部分不存在，有無理由？
  按繼承在民法繼承編中華民國98年5 月22日修正施行前開始
    ，繼承人因不可歸責於己之事由或未同居共財者，於繼承開
    始時無法知悉繼承債務之存在，致未能於修正施行前之法定
    期間為限定或拋棄繼承，且由其繼續履行繼承債務顯失公平
    者，於修正施行後，以所得遺產為限，負清償責任，民法繼
    承編施行法第1 之3 條第4 項定有明文。
  經查，古陳秋香之戶籍於79年2 月21日自高雄市○○區○○
    街15巷18號，遷入高雄市三民區○○○路420 巷18之1 號5
    樓死亡時亦設籍於此，而原告古登羽設籍於高雄市○○區○
    ○街15巷18號，雖有戶籍謄本附卷可稽，惟原告古登羽既為
    古陳秋香之夫，復為上開債務之連帶保證人，有借據及授信
    約定書在卷可佐（見本院卷頁40以下），則原告古登羽顯於
    繼承開始時已知悉繼承債務之存在，而不符合上開民法繼承
    編施行法第1 條之3 第4 項規定，得主張以所得遺產為限，
    負清償責任之要件。因之，原告古登羽請求撤銷本院100 年
    度司執字第42585 清償債務強制執行事件，對於其所為之強
    制執行程序，自屬無據。其一併訴請確認被告對其債權於超
    過繼承遺產範圍之部分不存在，亦屬無據。
  (三)原告古丁文、古傑文得否訴請確認被告對其2 人所有債權，
    於超過繼承遺財範圍之部分不存在？
    查民法繼承編施行法相關修正條文係就繼承之債務，應負清
    償責任之限度做規範，而為有關限制責任之規定，並未否定
    該債權之存在，尤依民法第1153條第2 項立法理由「超過遺
    產部分，不負清償責任」一語，及施行法第1 條之1 第3 項
    、第1 條之3 第5 項有規定繼承人依修正施行前之規定已清
    償之債務，不得請求返還等語，可知無論繼承人繼承所得遺
    產多寡，該繼承人並非無債務，僅係對於繼承之債務以所得
    遺產為限，負有限之清償責任，至於超過繼承遺產部分之債
    務，債權人之債權仍舊存在，僅無法自繼承人之固有財產取
    償而獲得滿足，此部分之債權仍然存在甚明。是縱認原告古
    丁文、古傑文依上開修正增訂之民法繼承編施行法規定，得
    主張以其繼承遺產為限，負清償責任，依上開說明，亦僅其
    責任有限，並非指被告對原告古丁文、古傑文之債權因此不
    存在。因之，其2 人請求確認被告對其2 人之債權於超過繼
    承遺產範圍之部分不存在，自屬無據。
六、綜上所述，本件原告古傑文得以所得遺產負為限負清償責任
    ，其依強制執行法第14條第1 項規定提起債務人異議之訴，
    訴請撤銷本院100 年度司執字第42585 清償債務強制執行事
    件，對其所為之強制執行程序，為有理由，應予准許。原告
    古丁文雖亦得主張以所得遺產為限，負清償責任，惟其請求
    撤銷上開執行事件對其所為之強制執行程序，核無必要，與
    原告古登羽請求上開執行事件，對於其所為之強制執行程序
    部分，應均予駁回。另原告訴請確認被告就上開債權於超過
    繼承遺產範圍之部分不存在，亦均無理由，應併予駁回。
據上論結，原告之訴為一部有理由，一部無理由，依民事訴訟法
第79條，判決如主文。
中    華    民    國   100    年    12    月    23    日
                  民事第二庭  法  官  劉傑民
以上正本係照原本作成。
如對本判決上訴，須於判決送達後20日內向本院提出上訴狀。如
委任律師提起上訴者，應一併繳納上訴審裁判費。
中    華    民    國   100    年    12    月    23    日
                              書記官  林宜璋